【裁判字號】    98,重訴,335
【裁判日期】    981231
【裁判案由】    給付承攬報酬
【裁判全文】
臺灣臺北地方法院民事判決             98年度重訴字第335號
原      告  上海商業儲蓄銀行股份有限公司
法定代理人  甲○○
訴訟代理人  郭登富律師
訴訟代理人  王耀安律師
被      告  德安開發股份有限公司
法定代理人  乙○○
訴訟代理人  葉大殷律師
            黃世芳律師
            陳思合律師
上列當事人間請求給付承攬報酬事件，本院於中華民國98年12月
18日言詞辯論終結，判決如下：
    主      文
原告之訴及假執行之聲請均駁回。
訴訟費用由原告負擔。
    事實及理由
一、原告主張：被告與訴外人福茂國際股份有限公司（以下簡稱
    福茂公司）於民國91年12月14日訂立景觀照明之工程合約書
    （以下簡稱工程合約書），由福茂公司承攬被告「美麗華證
    券金融大樓外牆及景觀照明工程」（以下簡稱系爭工程）。
    嗣原告與福茂公司於96年12月18日簽訂應收工程款債權轉讓
    約定書（以下簡稱約定書），受讓福茂公司對被告之系爭工
    程承攬報酬尾款新臺幣（下同）1500萬元，原告於97年1月7
    日將債權讓與通知被告並請求付款，被告收受通知後雖於當
    日回函表示獲悉及同意依該通知辦理相關事宜，卻對付款置
    之不理，原告遂於97年8月27日再次發函請求被告付款及進
    行協商未果，系爭工程尾款1500萬元依「美麗華證券金融大
    樓外牆及景觀照明設備工程補充協議書」（以下簡稱補充協
    議書）第6條約定，需待系爭工程完工驗收完成時支付，亦
    即工程款1500萬元之付款條件為系爭工程須驗收完成無瑕疵
    ，條件始成就，然系爭工程於96年4月17日由福茂公司會同
    被告公司經理陳建成辦理驗收，並檢視照明效果及系統運作
    ，均達合約要求，被告並無異議，且系爭景觀照明設備早已
    運行，詎被告竟以96年7月4日函向福茂公司表示驗收未通過
    ，惟經福茂公司詳加比對，並無被告所指未檢修完成之情形
    。系爭工程自92年啟用已達4年以上，期間福茂公司不斷配
    合保固維修，被告最後仍以驗收未通過拒絕付款，實有違誠
    信原則，並有以不正當行為阻撓條件成就之情，依民法第
    101條規定，應視為條件已成就，被告應依約給付尾款1500
    萬元。又補充協議書雖約定完工時間為95年10月5日，惟福
    茂公司因外國廠商供貨時程有誤，曾於95年9月5日去函被告
    請求工期延展至95年12月31日，被告未有反對之意思，是以
    遲延之始期應自96年1月1日起算至96年4月17日驗收時止，
    逾期日共計107日，每日扣罰之基礎應以補充協議書上記載
    之總金額3000萬元為依據，又被告已於92年將工作物售予訴
    外人國華人壽保險股份有限公司（以下簡稱國華公司），工
    作人員進出大樓施工均受門禁管制，施工時間亦多受限制，
    被告主張抵銷之違約金實屬過高，應予酌減。爰依工程合約
    書及債權讓與之法律關係請求被告給付，並聲明：（一）被
    告應給付原告1500萬元，及自97年1月7日起至清償日止，按
    年息5％計算之利息。（二）願供擔保聲請宣告假執行。
二、被告則以：被告與訴外人福茂公司於91年12月14日簽定工程
    合約書承攬系爭工程，惟因福茂公司遲遲未能驗收完成，雙
    方復於95年7月14日簽訂系爭工程之補充協議書，約定由福
    茂公司於95年7月21日至95年10月5日間就瑕疵進行改善，並
    約定被告在補充協議簽訂後，簽發發票日95年9月27日、95
    年12月27日，金額各為750萬元之支票2紙交由福茂公司收執
    ，於系爭工程完工驗收完成時，再簽發發票日96年2月27 日
    、96年5月27日之支票支付後續工程尾款1500萬元，故系爭
    工程款1500萬元之付款條件為系爭工程必須驗收完成無瑕疵
    ，條件始成就。福茂公司雖將系爭工程尾款債權轉讓予原告
    ，並於97年1月7日通知被告，然系爭工程迄今尚未完工驗收
    完成，原告於97年8月27日函文中亦坦承福茂公司對於系爭
    工程改善事宜無執行能力，且訴外人國華公司因系爭工程瑕
    疵，已於另案訴請被告賠償，足見被告受債權讓與通知時，
    付款條件尚未成就，自無支付尾款義務，得依民法第299條
    第1項規定，拒絕給付系爭工程尾款。又系爭工程瑕疵改善
    期間自95年7月21日起至95年10月5日止，而福茂公司遲至96
    年4月17日始進行驗收，迄今未能驗收完成，已嚴重逾期達
    192天，依工程合約書第11條約定，按日扣罰總費用1/1000
    ，故被告得扣罰工程款1536萬元（計算式：8000萬元×1/10
    00×192＝1536萬元），縱認被告有給付系爭工程尾款義務
    ，仍得依民法第299條第2項規定以上開逾期罰款為抵銷等語
    ，資為抗辯。並聲明：（一）原告之訴及假執行之聲請均駁
    回。（二）如受不利判決，願供擔保聲請宣告免為假執行。
三、經本院與兩造整理不爭執及爭執事項（見本院卷第96、97頁
    、第122、138頁及背面、第145頁）：
（一）兩造不爭執事項：
  １、被告與福茂公司於91年12月14日簽訂工程合約書，由福茂
      公司承攬系爭工程，嗣又於95年7月14日簽訂補充協議書
      ，此有工程合約書、補充協議書在卷可參（見本院卷第17
      頁至第30頁）。
  ２、原告於96年12月18日與福茂公司簽訂約定書，受讓系爭工
      程尾款債權1500萬元，並於97年1月7日通知被告，此有應
      收工程款債權轉讓約定書、應收工程款債權轉讓通知書在
      卷可參（見本院卷第9頁至第11頁）。
  ３、系爭工程尾款1500萬元，依補充協議書第6條約定，需待
      系爭工程完工驗收完成時支付（見本院卷第28頁），亦即
      原告請求工程款1500萬元之付款條件為系爭工程必須驗收
      完成無瑕疵，條件始成就。
  ４、被告於95年7月14日與訴外人福茂公司簽訂補充協議書進
      行系爭工程之改善以利驗收，並約定改善工程應至95年10
      月5日止，亦即全部工程應至95年10月5日完工驗收。
  ５、訴外人福茂公司於96年4月17日進行驗收。
  ６、若福茂公司進行系爭工程（含改善工程）確因96年4月17
      日始進行驗收而逾期完工，依系爭合約書第11條約定，被
      告得請求福茂公司給付之違約金罰款為1536萬元。
（二）爭執部分：
  １、系爭工程尾款1500萬元之付款條件是否業已成就？被告有
      無阻止驗收完成，使付款條件不成就？
  ２、若系爭工程尾款1500萬元之付款條件業已成就，則被告抗
      辯福茂公司因逾期完工而有違約金罰款1536萬元可資抵銷
      ，此違約金是否過高？
四、得心證之理由：
（一）按當事人主張有利於己之事實者，就其事實有舉證之責任
      ，民事訴訟法第277條前段定有明文。又按民事訴訟如係
      由原告主張權利者，應先由原告負舉證之責，若原告先不
      能舉證，以證實自己主張之事實為真實，則被告就其抗辯
      事實即令不能舉證，或其所舉證據尚有疵累，亦應駁回原
      告之請求，最高法院74年度臺上字第913號裁判可資參照
      。本件訴外人福茂公司與被告於95年7月14日簽訂之補充
      協議書第6條第2項關於付款方式約定如下：「本合約工程
      完工驗收完成時應給付1500萬元整...」，兩造亦不爭執
      系爭工程尾款1500萬元依上開約定，需待系爭工程完工驗
      收完成時支付，亦即原告請求工程款1500萬元之付款條件
      為系爭工程必須驗收完成無瑕疵為以足，今原告主張其受
      讓訴外人福茂公司系爭工程款債權，且系爭工程確已驗收
      完成且無瑕疵云云，惟被告否認之，原告就此利己事實，
      自負有舉證責任。
（二）然查，原告於本院審理中自承並無證據證明系爭工程已驗
      收完成等語明確（見本院卷第122頁背面），其雖另主張
      上開工作物已於92年12月25日前，交由訴外人國華公司管
      理使用，如工程有瑕疵，應由被告舉證云云。惟依被告與
      福茂公司於95年7月14日簽訂之補充協議書第1條關於「本
      合約改善工程」可知，系爭工程於簽約當時仍有下列瑕疵
      項目存在：「1.外牆223格變化燈牆線路整理，調整四角
      燈之燈光色差及角度，修正泛光燈之色差，並更換或修復
      燈光不亮之燈源，如附件一。2.1樓燈柱可變色投射燈22
      盞之燈具受潮與跳電問題徹底解決。3.可程式化變色街燈
      12組，燈柱抗風力加強徹底解決颱風吹彎及燈具進水之問
      題。4.北向牆變色點燈源221盞，修復不亮之燈源及調整
      燈光色差。5.34盞照樹燈修復不亮之部分，及改善受潮跳
      電之問題。以上改善工程不限於上述及附件所載範圍，應
      以所有設備功能正常與運作良好為準」，嗣福茂公司雖於
      96年4月17日進行驗收，然被告於96年7月4日發函福茂公
      司明示：「貴公司（即福茂公司）於文中提及『已於96年
      4月17日晚間6點至8點，會同貴公司（即被告）陳經理建
      成及國華相關人員，辦理驗收並檢視照明效果及系統運作
      ，均達到合約要求』之敘述，與事實不符。當日實際情形
      應為驗收後尚有26處缺失（如附件驗收紀錄），有色差嚴
      重者如：應為藍色的卻有綠光，應為白色的卻呈七彩色，
      黃色卻深淺不均，紫色卻偏紅，及部分光源點亮度不足等
      等，並未達到驗收之要求」，有被告96年7月4日96德安字
      第9607004號函及附件驗收紀錄在卷可稽（見本院卷第78
      、147頁），原告於本院審理中亦不否認系爭工程於96年4
      月17日驗收時，確如上開函文所示仍有瑕疵（見本院卷第
      138頁背面），況原告曾於97年8月27日發函予被告時自承
      ：「據本行（即原告）理解，福茂公司及本行對於貴公司
      （即被告）要求之工程改善事宜，應無完全執行之義務、
      意願與能力，故擬請貴公司同意就該工程以現況驗收，並
      就『現況驗收』應減工程尾款之數額與本行進行協商」，
      有原告於97年8月27日以97上仁授字第97080001號函附卷
      可憑（見本院卷第11頁），再查，訴外人國華公司確因系
      爭工程尚未驗收合格，另案訴請被告給付損害賠償4717萬
      8250元，有起訴狀及國華人壽商業大樓鑑定報告書摘要在
      卷可參（見本院卷第148至156頁、第167至170頁），其中
      鑑定報告關於系爭工程即「外牆LED光牆」瑕疵部分有謂
      ：「依驗收紀錄顯示歷經多次驗收均無法改善認屬無法修
      復應予扣帳或重新設計重新施工」等語，足見系爭工程要
      無原告所稱業經驗收合格且無瑕疵之情事可言。是以原告
      主張系爭工程尾款1500萬元之付款要件業已成就云云，委
      無足採，遑論被告有何阻止驗收完成，而使付款條件不成
      就之情形可言。
（三）準此，原告迄本院言詞辯論終結前既未能舉證以明系爭工
      程確已驗收合格且無瑕疵，被告依補充協議書第6條約定
      ，自無給付系爭工程尾款1500萬元予訴外人福茂公司之義
      務，原告據其受讓自訴外人福茂公司之債權讓與關係，請
      求被告依系爭合約約定給付上開款項，難認有理。原告請
      求被告給付上開工程尾款，既無理由，則被告抗辯福茂公
      司因逾期完工而有違約金罰款1536萬元，上開違約金是否
      過高等情，即無審認之必要，附此敘明。
五、綜上所述，原告既未能舉證證明系爭工程業經驗收合格且無
    瑕疵，而符合給付系爭工程款之要件，則原告依工程合約書
    及債權讓與之法律關係請求被告給付1500萬元，及自97年1
    月7日起至清償日止，按年息5％計算之利息，為無理由，應
    予駁回。又原告之訴既經駁回，其假執行之聲請亦失所附麗
    ，應併予駁回。
六、本件事證已臻明確，兩造其餘攻擊防禦方法及舉證，核與判
    決結果無影響，爰不再一一論列，併予敘明。
七、據上論結，本件原告之訴為無理由，依民事訴訟法第78條，
    判決如主文。
中    華    民    國    98    年    12    月    31    日
                  民事第三庭    法  官  孫正華
以上正本係照原本作成。
如對本判決上訴，須於判決送達後20日內向本院提出上訴狀。
中    華    民    國    98    年    12    月    31    日
                                書記官  林秀娥

司法院資訊處製作；財團法人民間司法改革基金會備份。
